臺灣高等法院民事判決　九十年度上字第八○六號
　　　上　訴　人　乙○○
　　　　　　　　　丙○○
　　　被上訴人　　甲○○
右當事人間損害賠償事件，上訴人對於中華民國九十年六月二十八日臺灣臺北地方法
院八十九年度訴字第四五六四號第一審判決提起上訴，本院判決如左：
    主    文
上訴駁回。
第二審訴訟費用由上訴人連帶負擔。
    事    實
甲、上訴人方面：
    上訴人乙○○未曾到庭，據其提出書狀及上訴人丙○○所為之聲明、陳述如下：
壹、聲明：
一、原判決廢棄。
二、被上訴人在第一審之訴及假執行之聲請均駁回。
貳、陳述：除與原判決書記載相同者予以引用外，補稱略以：
一、系爭之新台幣（下同）一百五十萬元為被上訴人借予訴外人慶冠國際開發股份有
    限公司（下稱慶冠公司）之借款，為兩造所不爭執；慶冠公司於同一時期向被上
    訴人共商借三百五十萬元，被上訴人實際交付三百一十八萬五千元（八十六年十
    二月十七日轉帳支出一百萬元，八十六年十二月十八日轉帳支出六十八萬五千元
    及系爭一百五十萬元），差額三十一萬五千元為利息，為被上訴人所自承；按慶
    冠公司每一萬元一日利息為一百元，共借九日，利息為三十一萬五千元，利息既
    為預扣，借貸雙方對總借款金額事前均應知情，上訴人不可能有假藉慶冠公司借
    款名義，侵吞系爭一百五十萬元。
二、慶冠公司向被上訴人借貸逾期後，被上訴人採取保全措施，曾扣得該公司之進口
    成衣抵償，雙方如對借貸金額尚存爭議，慶冠公司應即提出質疑。
三、聲請訊問證人傅麗月、林啟智、丁明華、陳香妃到庭作證。傅麗月係慶冠公司負
    責人，其就借款總金額、有無提供擔保、屆期有無清償、有無收受系爭一百五十
    萬元及利息如何計算，均知之甚詳，有助釐清真象；林啟智、丁明華為瑞源當舖
    及其關係企業尊盟實業公司之員工，慶冠公司向瑞源當舖借款過程及擔保品之提
    供，均應知悉；陳香妃為瑞源當舖會計業務助理，被上訴人自陳獲悉上訴人侵占
    三百五十萬元，瑞源當舖借款利息如何計算，其中匯出六十八萬五千元係扣除利
    息三十一萬五千元，是否與上訴人上訴理由相同，有查明之必要。
四、瑞源當舖對借貸案件，有關借貸金額、利息、清償清形均紀錄於借貸明細簿，有
    命被上訴人提出瑞源當舖借貸明細帳簿、支票登記簿及以張潔如、張欣誠、阮美
    玉、甲○○名義開立之銀行帳戶存摺等資料之必要，以明真相。
五、聲請調閱阮美玉在中國信託商業銀行敦北分行活期儲蓄存款帳戶、張潔如在中國
    信託商業銀行敦北分行活期儲蓄存款帳戶、慶冠公司在華南商業銀行大稻埕分行
    支票存款帳戶等八十七年一月至十二月往來明細交易表；因慶冠公司向被上訴人
    借貸時，係以票據為擔保，該擔保票據均在被上訴人保管中，因慶冠公司無法以
    現金換回，被上訴人於票據屆期，應已將票據存入上開三帳戶之一提示，存入時
    間應在上開期間，雖該票據必因存款不足而遭退票，惟銀行往來明細表應有紀錄
    可資證明。
六、慶冠公司向被上訴人借貸三百五十萬元九日之利息為三十一萬五千元，於借貸時
    自交付之本金先行扣除，為被上訴人所不否認；上訴人前聲請調閱張潔如在中國
    信託商業銀行敦北分行活期儲蓄存款帳戶中，有八十七年一月五日及八十七年一
    月六日兩張金額三十一萬六千元票據存入，如為慶冠公司所簽發，則八十七年一
    月五日到期票，應係支付八十六年十二月二十八日至八十七年一月五日逾期之利
    息；八十七年一月六日到期票應係支付八十七年一月六日至八十七年一月十四日
    之利息，票據金額雖為三十一萬六千元，一千元應係附加之手續費，如此可確認
    慶冠公司收受之借款為三百五十萬元，有查明該二張票據退票資料之必要。
乙、被上訴人方面：
壹、聲明：駁回上訴。
貳、陳述：除與原判決書記載相同者予以引用外，補稱略以：
一、被上訴人從未不爭執系爭一百五十萬元為被上訴人借予慶冠公司之借款。被上訴
    人於原審時即已陳述爭執，本件自始至終均是上訴人二人一手遮天假作借款的侵
    占行為，他們告訴當舖「慶冠公司借款三百五十萬元」，但實際上慶冠公司真正
    借款多少，被上訴人根本不知，被上訴人從未與慶冠公司人員見過面。
二、預扣三十一萬五千元利息為上訴人巧佈騙局、預留後步的作法。因上訴人向當舖
    騙說慶冠公司借款三百五十萬元，故彼等於計算利息（三十一萬五千元）時，當
    然是以三百五十萬元作為計算基準，否則，若只以「二百萬元」作為基準計算利
    息（十八萬元），又憑此向當舖報說借款「三百五十萬元」，必為當舖發現。
三、慶冠公司未對借款之收受提出異議或未為否認曾收受系爭款項，與上訴人有無侵
    吞系爭款項無關。
四、被上訴人否認慶冠公司有提供擔保品，且慶冠公司有無提供擔保品與上訴人之侵
    占行為無涉。
五、瑞源當舖是否提出當舖登記簿、商業帳簿等文書，要與上訴人能否舉證證明上訴
    人乙○○持有一百五十萬元之正當理由及另有轉交慶冠公司該款項等事實無涉。
六、證人陳香妃所言不實而有迴護、偏頗、虛偽情事。
（一）證人陳香妃明明是丙○○親表妹，然於鈞院訊問其與兩造有無親屬關係時，竟
      避而不談，至被上訴人代理人質疑時，始予承認，其有隱匿身份，迴護上訴人
      之意圖，甚為明顯。
（二）陳香妃起初完全否認對慶冠案件一事知情，並謂「因錢的事情我未經手」云云
      ；經鈞院追問下，始坦承中國信託商業銀行八十六年十二月十七日匯款回條是
      其所寫，則其曾參與上訴人侵占當舖款項一事，灼然明甚，其否認知情純屬為
      上訴人隱匿犯行。
（三）證人陳香妃確曾於八十七年間告知被上訴人大嫂阮美玉有關上訴人如何假慶冠
      公司名義侵占當舖款項一事，業經阮美玉於台灣士林地方法院八十八年度易字
      第五九八號刑事案件八十八年五月十一日訊問時陳述明白，並有其與陳香妃於
      八十七年十一月二十日就此事實深夜通話的中華電信公司台灣北區電信分公司
      國內長途電話明細清單為證，證人陳香妃竟稱「不記得了」，顯為虛偽作證。
七、證人陳香妃、林豐鈞、丁明華之證言均不能為有利於上訴人之認定。
    理    由
一、上訴人乙○○未於言詞辯論期日到場，核無民事訴訟法第三百八十六條各款所列
　　之情形，爰依被上訴人之聲請，由其一造辯論而為判決。
二、被上訴人起訴主張：上訴人二人為夫妻，前均任職於被上訴人獨資經營之瑞源當
    舖，乙○○擔任業務工作，於八十七年一月間離職，丙○○擔任會計工作，於八
    十七年四月間離職；其二人於任職期間，經手借款予訴外人慶冠公司之業務，共
    同謀議，假藉借款予慶冠公司之名義，於八十六年十二月十七日，自被上訴人以
    配偶張潔如名義在中國信託商業銀行敦北分行開設之帳戶內，轉帳支出新台幣一
    百五十萬元，存入乙○○在中國信託商業銀行公館分行開設之帳戶內，未匯款予
    慶冠公司，並偽造自中國信託商業銀行匯款一百五十萬元至慶冠公司帳戶之匯款
    回條交付當舖，謊稱匯款予慶冠公司，藉以侵吞當舖款項一百五十萬元；嗣因被
    上訴人兄嫂阮美玉經丙○○表妹陳香妃告知上訴人二人侵吞當舖三百五十萬元，
    而於八十七年十一月二十日向乙○○、丙○○求證，反遭彼二人誣指恐嚇取財後
    ，始由台灣士林地方法院法官於八十八年度易字第五九八號刑事案件中，發現上
    訴人二人上開違法行為，再經核對上訴人交予瑞源當舖之匯款回條，並無銀行戳
    記，而認定上訴人二人前揭違法情事，並經本院八十九年度上易字第一八五一號
    刑事案件確認無訛，上訴人利用職務之便，共同謀議，以上述不法方法侵害被上
    訴人之財產，應對被上訴人負共同侵權行為連帶賠償責任，求為判決上訴人應連
    帶給付被上訴人一百五十萬元，及自起訴狀繕本送達翌日起至清償日止，按法定
    利率計算之遲延利息。
    上訴人則以：系爭款項為慶冠公司向瑞源當舖所借，已交付慶冠公司；被上訴人
    自始均不否認與慶冠公司間有借貸關係存在，慶冠公司亦從未出面表示未收受系
    爭款項，借貸雙方對借貸之事實既未爭議，被上訴人應向慶冠公司請求返還；又
    被上訴人經營之瑞源當舖，從事放款業務多年，其放款前均經徵信調查，所有借
    貸案件放款前須經被上訴人批准，並列冊登記管制，阮美玉為瑞源當舖會計，慶
    冠公司如未提供相當擔保，被上訴人及阮美玉不可能任令上訴人自銀行帳戶輕易
    提領一百五十萬元，如上訴人無交付行為，慶冠公司不可能按期支付利息，被上
    訴人亦不可能於上訴人離職將近一年後始察覺有異，被上訴人否認本件借款有擔
    保品提供，有悖常情，又拒不提出瑞源當舖登記簿及商業帳簿等與本訴訟有關之
    文書，以供上訴人對系爭借貸案件作合理之說明，參酌民事訴訟法第三百四十五
    條之規定，上訴人抗辯瑞源當舖與慶冠公司間有借貸關係及已交付系爭款項之事
    實應為真正；再「匯款回條」雖可為借款流向之依據，惟並非有無交付之唯一證
    明，丙○○自張潔如之銀行帳戶轉帳支出一百五十萬元，係用於轉借慶冠公司，
    丙○○提領後以何種方式交付慶冠公司 (縱使係匯入乙○○帳戶，再提領後亦可
　　親交，而乙○○帳戶八十六年十二月十八日有現金一百七十萬元提領紀錄) 及以
　　何種收據附卷，屬貸與人內部之作業，均不影響借貸契約之成立，被上訴人既不
　　否認有借貸事實，其向上訴人請求返還，於法無據；另系爭款項之爭議，雙方已
　　於八十八年一月四日協商解決，被上訴人立有切結書一紙，切結與上訴人間無任
　　何債務存在，系爭款項一百五十萬元債務已經被上訴人切結拋棄，被上訴人既不
　　否認該切結書形式上真正，自不得對上訴人再主張系爭款項之權利等語，資為抗
　　辯。
三、被上訴人主張瑞源當舖為其獨資經營，上訴人二人前均於瑞源當舖任職，丙○○
    於任職期間，經手借款予慶冠公司之業務，於八十六年十二月十七日，自被上訴
    人以配偶張潔如名義在中國信託商業銀行敦北分行開設之帳戶，轉帳支出一百五
    十萬零三十元，同日將一百五十萬元存入乙○○在中國信託商業銀行公館分行之
    帳戶內之事實，業據被上訴人提出台北市政府營利事業登記證、銀行存款帳戶歷
    史交易查詢報表、銀行取款憑條、存款憑條等影本為證，上開證物為上訴人所不
    爭執，丙○○自張潔如之銀行帳戶轉帳一百五十萬元匯入乙○○之銀行帳戶之事
    實，並經上訴人自認在卷（本院卷一○七、一一○、二二三頁），被上訴人之主
    張堪信為真實。
四、上訴人雖辯稱丙○○於匯款當日因查覺慶冠公司交付之擔保票據一百五十萬元蓋
    印模糊，要求慶冠公司重蓋或換票，而與在外之乙○○聯繫，商議後決定由乙○
    ○前往處理，款項先匯入住家附近之中國信託商業銀行公館分行乙○○帳戶，乙
    ○○於翌日（八十六年十二月十八日）提領後，至慶冠公司親交該公司負責人傅
    麗月，取得一百五十萬元票據及收據各一張交丙○○附卷云云。惟查，台灣士林
    地方法院八十八年度易字第五九八號刑事案件八十九年一月二十七日訊問期日，
    法官曾提示乙○○之銀行帳戶明細，訊問有關一百五十萬元匯入乙○○帳戶一事
    ，上訴人均未作此陳述；該期日相關事項之訊問筆錄記載如下：問：「（提示中
    國信託乙○○帳戶明細）為何一百五十萬元進入乙○○帳戶內？」丙○○（搖頭
    ）未答，乙○○答：「匯款回條表示謝匯入慶冠帳戶內。」問丙○○：「經查慶
    冠帳戶無一百五十萬元入帳，而乙○○帳戶內有一百五十萬元入帳？」答：「應
    該有一百萬元。我不確定是否張潔如匯給乙○○的。」問：「匯款回條上無銀行
    之收訖章？」答：「這張確實是我寫的，我本來要匯一百五十萬元，後來金額有
    變動，所以匯一百萬元。一百五十萬元那張應該是不存在的。」問：「十二月十
    七日有由張欣誠（按應為張潔如之誤）的戶頭匯一筆一百五十萬元（提示帳戶明
    細）進入乙○○戶頭內？」答：「我不確定。」業據本院調閱該卷宗查核明確（
    筆錄影本見原審卷一六二頁）；上訴人於原審亦未作首開陳述，彼等遲至九十年
    十二月十日本院訊問期日始為首開陳述，而所陳述內容亦顯與事理有違，亦即丙
    ○○如因慶冠公司交付之擔保票據蓋印模糊，而有要求慶冠公司重蓋印章或換票
    之必要，大可等待慶冠公司重蓋印章或換票後再行匯款，何須先將款項匯入乙○
    ○銀行帳戶，再由乙○○提領現金送交慶冠公司負責人傅麗月？上訴人所辯顯為
    飾詞卸責，核不足採。
五、丙○○自被上訴人以配偶張潔如名義在中國信託商業銀行敦北分行開設之帳戶，
    轉帳將一百五十萬元存入乙○○在中國信託商業銀行公館分行之帳戶，顯與常情
    有違，上訴人就該行為既未能提出合理之說明，被上訴人主張上訴人二人共同謀
    議侵吞其上開款項，堪信為真實。
六、其餘上訴人提出之辯解，論述如下：
（一）上訴人辯稱慶冠公司於同一時期向被上訴人共借款三百五十萬元，被上訴人實
      際交付三百十八萬五千元（含系爭一百五十萬元），被上訴人亦不爭執預扣利
      息三十一萬五千元，故上訴人並未侵吞一百五十萬元部分：
      經查，上訴人既謀議藉經手慶冠公司向被上訴人借款業務之際，向被上訴人訛
      詐一百五十萬元，自可作成符合就借款三百五十萬元預扣利息之數額，以免上
      訴人生疑，故上訴人所辯，核不足採。
（二）上訴人辯稱慶冠公司自始未對借款之收受提出異議或否認未收受系爭款項，被
      上訴人亦曾因慶冠公司無法償還借款而至慶冠公司搬取貨品抵銷債務，顯見慶
      冠公司借款確有其事部分：
      經查，本件既係上訴人假藉慶冠公司名義借款，慶冠公司自無從否認或表示有
      無收受該款項；而慶冠公司與被上訴人間尚有其他借款關係，亦為兩造所不爭
      執，此亦據丙○○於台灣士林地方法院八十八年度易字第五九八號刑事案件中
      ，陳述其曾因慶冠公司向瑞源當舖借款，於八十六年十二月十七日自中國信託
      商業銀行匯款一百萬元至華南商業銀行大稻埕分行慶冠公司帳戶，八十六年十
      二月十八日存入六十八萬五千元至第一商業銀行慶冠公司帳戶等語在卷（見該
      案卷八七頁至八八頁背面），並有該一百萬元匯款回條、六十八萬五千元存款
      存根聯影本在卷可按（見本院卷一三五、一三六、一五○、一五一頁），被上
      訴人至慶冠公司搬取貨品抵銷債務，亦不足以證明慶冠公司有向被上訴人借用
      本筆一百五十萬元借款，上訴人所辯，為不足採。
（三）上訴人辯稱本件借款爭議，兩造早於八十八年一月四日協商解決，被上訴人已
      簽立切結書放棄全部債權，系爭一百五十萬元亦包括在內部分：
      按被上訴人固曾於八十八年一月四日書立切結書，記載：「本人甲○○及其名
      下之瑞源當舖曾接受乙○○、丙○○所簽立八張金額肆佰貳拾萬元之本票及簽
      予瑞源當舖之切結書與保管條，經雙方協調後，確認此債務與債權全部作廢及
      放棄，今後兩方並無任何債務存在。」等語（切結書影本見原審卷六○頁）；
      惟查，被上訴人簽立上開切結書，係因上訴人以被上訴人之兄嫂阮美玉於八十
      七年十一月二十日恐嚇其二人簽發本票八紙金額共四百二十萬元為由，對阮美
      玉提出恐嚇取財之刑事告訴，於台灣士林地方法院檢察署檢察官偵查中，被上
      訴人為期解決問題，乃於八十八年一月四日書立切結書交予上訴人；而其時丙
      ○○自被上訴人配偶張潔如之銀行帳戶，轉帳一百五十萬元存入乙○○之銀行
      帳戶一事，尚未被發覺，該事實係於八十八年七月後銀行檢附相關存款往來明
      細表及交易明細表等資料供法院審閱核對，八十九年一月二十七日台灣士林地
      方法院法官就該事項訊問上訴人，始趨明朗；被上訴人於書立切結書時尚無從
      得知上訴人有前述訛詐一百五十萬元之行為，再自切結書之內容觀之，兩造係
      以上訴人「所簽立八張金額肆佰貳拾萬元之本票」為主要之約定內容，被上訴
      人主張切結書所拋棄者為本票債權，並不包含本件侵權行為損害賠償債權，堪
      以採信。上訴人辯稱被上訴人已拋棄系爭一百五十萬元債權云云，為不足採。
（四）上訴人聲請命被上訴人提出瑞源當舖之借貸明細帳簿、支票登記簿，以明瞭慶
      冠公司向瑞源當舖借款情形部分：
      按丙○○自被上訴人配偶張潔如之銀行帳戶，轉帳一百五十萬元存入乙○○之
      銀行帳戶，有違常情；上訴人就該行為應提出合理說明或舉證證明有將款項交
      付慶冠公司，上訴人應為之說明或舉證，核與瑞源當舖之借貸明細帳簿、支票
      登記簿無涉。上訴人就彼等之行為，既未能提出合理說明或舉證證明，所稱被
      上訴人未提出瑞源當舖上開簿冊，應認其所主張已將款項交付慶冠公司之事實
      為真正云云，核屬無據。
（五）上訴人聲請訊問證人傅麗月、顧靜怡部分：
      經查，傅麗月現在國外，傅麗月經營之慶冠公司已因債務關係結束營業，慶冠
      公司積欠多家銀行債務，業據傅麗月前配偶楊東昇證述在卷（見本院卷一三八
      、一三九頁），傅麗月顯未能通知到庭作證；惟本件重點在於上訴人應就丙○
      ○自被上訴人配偶張潔如之銀行帳戶，轉帳一百五十萬元存入乙○○銀行帳戶
      之行為提出合理說明或舉證證明有將款項交付慶冠公司，已如前述，本院認無
      待傅麗月到庭作證之必要。另證人顧靜怡部分，上訴人係自本院依其聲請向中
      國信託商業銀行敦北分行調閱之張潔如活儲帳戶八十七年一月至十二月之往來
      交易明細表，指稱張潔如帳戶於八十七年一月五日、六日有兩張金額三十一萬
      六千元之票據存入後退票，如係慶冠公司所簽發，應係支付借款三百五十萬元
      之利息云云；嗣經本院調查得知該二張支票之發票人為君儀有限公司（負責人
      為顧靜怡），上訴人稱可能是借票關係，聲請訊問證人顧靜怡；惟顧靜怡經本
      院通知未到庭，再查上訴人並未能說明君儀有限公司或顧靜怡與慶冠公司之關
      係，所稱二者可能有借票關係云云，核不足採；而上開金額三十一萬六千元之
      票據二紙，亦未能認係慶冠公司支付利息之票據，本院認無訊問顧靜怡之必要
      。
（六）其餘上訴人聲請訊問之證人林豐鈞（原名林啟智）、丁明華、陳香妃，經本院
      通知到庭作證，對於本件慶冠公司借款情形，並不知悉（見本院九十年十一月
      十九日準備程序筆錄）。本院依上訴人聲請，調閱阮美玉、張潔如在中國信託
      商業銀行敦北分行活期儲蓄存款帳戶及慶冠公司在華南商業銀行大稻埕分行支
      票存款帳戶，八十七年一月至十二月之往來明細交易表（見本院卷一四六至一
      七九頁），均未能發現有利上訴人之證明。
七、綜上所述，被上訴人主張上訴人共同謀議不法侵占被上訴人一百五十萬元，堪信
　　為真實，上訴人對被上訴人應成立共同侵權行為，並負連帶賠償責任。從而，被
　　上訴人依共同侵權行為法律關係，請求上訴人連帶給付一百五十萬元及自起訴狀
　　繕本送達翌日即九十年六月十二日起至清償日止，按年息百分之五計算之法定遲
　　延利息，為有理由，應予准許。原審為被上訴人勝訴之判決，並依兩造之聲請，
　　分別為准，免假行之宣告，核無不合，上訴人指摘原判決不當，求為廢棄，為無
　　理由。
據上論結，本件上訴為無理由，依民事訴訟法第三百八十五條第一項前段、第四百四
十九條第一項、第八十五條第二項，判決如主文。
中　　　華　　　民　　　國　　九十一　　年　　　十　　　月　　 十四 　　日
                                  民事第七庭
　　　　　　　　　　　　　　　　　　　審判長法　官　張　耀　彩
　　　　　　　　　　　　　　　　　　　　　　法　官　王　仁　貴
　　　　　　　　　　　　　　　　　　　　　　法　官　鄭　威　莉
右正本係照原本作成。
不得上訴。
中　　　華　　　民　　　國　　九十一　　年　　　十　　　月　　　十六　　日
　　　　　　　　　　　　　　　　　　        書記官　吳　瑞　英
